【裁判字號】    88,自,424
【裁判日期】    900613
【裁判案由】    詐欺
【裁判全文】
臺灣板橋地方法院刑事判決                          八十八年度自字第四二四號
    自  訴  人  甲○○
    自  訴  人  乙○○○
    共      同
    自訴代理人  林辰彥律師
                張凱輝律師
                黃淑怡律師
    被      告  丁○○
右列被告因詐欺等案件，經自訴人提起自訴，本院判決如左：
    主  文
丁○○無罪。
    理  由
一、自訴意旨詳如自訴狀所載（如附件）。
二、按犯罪事實應依證據認定之，無證據不得推定其犯罪事實，刑事訴訟法第一百五
    十四條定有明文。次按刑法第三百三十九條第一項詐欺取財罪之成立，係以行為
    人意圖為自己或第三人不法之所有，以詐術使人將本人或第三人之物交付為要件
    ，此觀該條項規定自明。是詐欺取財罪之成立，必須行為人有施用詐術之行為，
    且被害人因此詐術而陷於錯誤，始足當之。且為刑事訴訟法上證明之資料，無論
    其為直接證據或間接證據，均須達於通常一般之人均不致於有所懷疑，而得確信
    其為真實之程度，始得據為有罪之認定，若其關於被告是否犯罪之證明未能達此
    程度，而有合理性懷疑之存在，致使無從形成有罪之確信，根據「罪證有疑，利
    於被告」之證據法則，即不得遽為不利於被告之認定，此觀諸最高法院七十六年
    臺上字第四九八六號判例意旨自明。又按犯罪事實之認定，應憑真實之證據，倘
    證據是否真實尚欠明顯，自難以擬制推測之方法，為其判斷之基礎，最高法院著
    有五十三年臺上字第六五六號判例可資參照。
三、自訴人甲○○認被告丁○○涉犯上開侵占罪嫌，無非係曾委託被告丁○○代為向
    丙○○催討所欠自訴人甲○○之款項，丙○○已悉數清償，惟自訴人甲○○卻僅
    拿到五萬元，餘款並未取回，因認被告丁○○涉犯侵占罪嫌云云，為主要論據；
    另自訴人乙○○○認被告涉犯詐欺取財罪嫌，無非係以被告簽立之收據為主要論
    據。訊據被告丁○○堅決否認有何侵占或詐欺取財犯行，堅稱：(1)伊與自訴人甲○○間是朋友關係，因丙○○曾向自訴人甲○○借款未還，甲○○請伊幫忙催討
    ，伊遂介紹友人「李世明」替甲○○向丙○○催討該款項，然伊未曾向丙○○收
    取過款項，並無侵占；(2)另關於詐欺取財犯行部分，伊雖有簽立收據一紙，然並
    未經手自訴人乙○○○新台幣（下同）六十萬元，自訴人乙○○○係自行將六十
    萬元借予「李世明」所經營之地下錢莊供放款他人，並按月收取月息七分之利息
    ，伊簽立前開收據一紙交予自訴人乙○○○，係因自訴人乙○○○與「李世明」
    不是很熟，要求伊當擔保人，且自訴人乙○○○說如果有賺錢要分伊二、三分利
    息，伊不必拿出本錢，伊為貪圖該利息方同意於「事後」簽立該張收據，實際上
    伊並未經手該款項，亦無何詐欺等語。
四、本院經查：
（一）關於自訴人甲○○自訴被告侵占部分：
      自訴人甲○○雖指陳委託被告丁○○持丙○○所簽發之本票前去向丙○○催討
      欠款二十八萬元，丙○○全數清償後，惟被告僅繳回五萬元，餘二十三萬元悉
      數侵占入己云云。然經本院傳喚自訴人所陳報之證人丙○○到庭結證證稱：「
      我自八十六年起至同年底，為週轉之用，陸續向自訴人甲○○借款共計二十八
      萬元，均在我所經營位於台北縣板橋市○○路一０四號店內借的，並未簽借據
      ，之前我有開一張我名義面額十萬元支票給甲○○，開票時間不記得，大概在
      八十六年間，支票到期日約在八十七年，但甲○○沒有軋票，超過一年，後來
      我有開三張本票換回上開支票。三張本票在我還錢之後取回，即已撕毀，我係
      分三次還款，本票到期日是八十七年十一月五日、十二月五日及八十八年一月
      五日，三張本票發票日相同，大概是在八十七年十一月五日之前給的。（是何
      人向你催討？）是丁○○帶人來，總共來了三、四個，哪一個是丁○○，我不
      確定。（你如何知道是丁○○？）是自訴人給我自訴狀，上面寫的是丁○○。
      （取討債的人，去討幾次？）三次。（出面跟你談的人否同一人？）差不多都
      是那幾個臉孔。（他們有無表示他們如何稱呼？）我知道有姓陳、姓林，都是
      男的，第一次是自訴人甲○○帶他們來的，有說是要討欠甲○○的錢，所以當
      天開三張本票交給甲○○，取回支票，後面兩次都是討債人自己來，甲○○沒
      有來。（你有按照本票到期日按期付款？）前二次有在到期日晚個二、三天，
      第三次有按時付款，付款地點都是在我店裡，第一次付十萬，第二次、第三次
      各付九萬元，該等金額即是三張本票的面額。（付款後有無拿收據？）沒有收
      據，只有還我本票。．．．（《提示認明書》是你寫的？）是，在八十八年十
      一月二十日我寫的。（為何認明書記載三次交付款項予丁○○？）是自訴人提
      供自訴狀給我，說那人就是丁○○，之前我並不認識丁○○。（八十七年十月
      中旬自訴人甲○○帶幾人去你店內要求開本票？）三、四人，除甲○○外其他
      都是男的，但在開本票當時只剩甲○○及一位男子。（後來的三次去討債，有
      無再看到你開本票當時的那男子？他們每次來都是好幾個男子，我無法確定是
      哪一個男子。」等語，此有本院八十八年十二月七日訊問筆錄在卷足稽。依據
      上，證人丙○○係依據自訴人甲○○所告知前來討債取款之男子之姓名為「丁○○」，乃以為向之討債之男子姓名叫做「丁○○」，實際上其並不知道前來
      討債數名男子之姓名，僅知分別為姓「陳」、姓「林」男子，依其所述，亦無
      被告之姓氏。其次，經本院再度傳喚證人丙○○與被告丁○○當庭對質並指認
      結果，證人丙○○當庭指認證稱：「對被告丁○○並無印象，好像沒有看過被
      告，且前來向其討債之男子有留『林先生』或『陳先生』的四個聯絡電話號碼
      ，但其中並無姓『楊』或姓『李』的。」等語綦詳，此有本院八十九年一月二
      十八日訊問筆錄附卷可稽。是依據證人丙○○前開證言，數次持本票前來向其
      討債之男子有數人，且常為不同男子，但其對於被告丁○○則沒有印象，應無
      見過被告丁○○，顯見被告辯稱其並未前去向丙○○催討欠款，應堪採信。被
      告既未向丙○○先後收取該二十八萬款項，自訴人甲○○亦未提出其他證據足
      以證明被告有收取該丙○○二十八萬欠款，嗣並予以侵占，自難僅以被告曾介
      紹他人替自訴人甲○○向丙○○催討欠款之情，遽將被告以侵占罪相繩。
（二）關於自訴人乙○○○自訴被告詐欺取財部分：
      自訴人乙○○○雖指陳被告丁○○向其騙稱現從事不動產買賣等多項行業，如
      湊錢投資，可以月息七分計付利潤，自訴人乙○○○遂不疑有他，即將六十萬
      元領出交付被告丁○○云云，然此為被告所堅決否認。自訴人乙○○○雖於本
      院提出其於八十七年十一月二十日自第一銀行帳戶內提領五十七萬元之存摺原
      本，及提出被告所自承親自簽名、日期為八十七年十一月二十日之收據各一份
      ，惟被告否認該紙收據係八十七年十一月二十日所簽立，堅稱：實際簽立之日
      期是在八十七年十一月二十日之後。經查，刑法上之詐欺取財罪成立，須意圖
      為自己或第三人不法所有之意圖及詐欺犯意，及被告有施用詐術行為，且被害
      人因此而陷於錯誤而為財產上之交付。本件被告否認取得或經手自訴人乙○○○所交付之前開六十萬元款項，縱認被告有取得自訴人乙○○○所交付六十萬
      元為真，然金錢交付之原因眾多，或為借貸、或為投資、或為買賣、或為支付
      報酬等等，不一而足，尚須進一步審究被告是否有對自訴人乙○○○施用詐術
      之行為，以為認定是否構成詐欺取財罪。然自訴人乙○○○對於被告丁○○有
      如何對之施用詐術行為，除其先指稱被告曾對之佯稱有從事不動產買賣等多項
      行業云云（見自訴狀），嗣又改稱被告係告以要投資經營位於台北市某處之咖
      啡廳云云（見本院八十八年十二月七日訊問筆錄），前後所言，已有不一外，
      並無其他客觀確切之證據足以佐證被告確有如自訴人乙○○○所稱之施用詐術
      行為，揆諸前開說明及依據罪疑惟輕與無罪推定之原則，尚難僅憑此即遽入被
      告於罪。
（三）此外，本院復查無其他確切之積極證據足以證明被告丁○○有何如自訴人甲○○、乙○○○所指之侵占及詐欺取財犯行，尚屬不能證明被告丁○○犯罪，依
      法應為無罪判決之諭知。
據上論斷，應依刑事訴訟法第三百四十三條、第三百零一條第一項前段，判決如主文
。
中      華      民      國    九十      年      六      月     十三     日
                                      臺灣板橋地方法院刑事第五庭
                                          法  官  陳  翠  琪
右正本證明與原本無異。
如不服本判決，應於判決送達後十日內，向本院提出上訴狀。
                                          書記官  曹  秋  冬
中      華      民      國    九十      年      六      月     十八     日


司法院資訊處製作；財團法人民間司法改革基金會備份。
